【裁判字號】    98,訴,2813
【裁判日期】    990723
【裁判案由】    水土保持法
【裁判全文】
臺灣板橋地方法院刑事判決              98年度訴字第2813號
公  訴  人  臺灣板橋地方法院檢察署檢察官
被      告  乙○○
選任辯護人  丙○○
上列被告因違反水土保持法案件，經檢察官提起公訴（98年度偵
字第2316號），本院判決如下：
    主  文
乙○○違反水土保持義務人於山坡地從事開挖整地，應先擬具水
土保持計畫，送請主管機關核定之規定，未先擬具水土保持計畫
，致生水土流失，處有期徒刑捌月；減為有期徒刑肆月，如易科
罰金，以新臺幣壹仟元折算壹日。
    事  實
一、臺北縣土城市○○段566 號地號之土地前經行政院於民國68
    年11月21日以臺68經字第11701 號函核定，並由臺灣省政府
    於69年2 月6 日以69府農山字第120166號公告屬法定山坡地
    範圍，乙○○係上開山坡地之所有人，並為水土保持法第4
    條所定之水土保持義務人。其明知該地為山坡地，在開挖整
    地或其他開發利用前，應先擬具水土保持計畫送請主管機關
    核定許可，以免造成水土流失或因而毀損水土保持之處理與
    維護設施，詎其竟未先擬具水土保持計畫送請主管機關核定
    ，即自95年12月20日起至96年1 、2 月間，雇用不知情之工
    人，將原生長於該山坡地之樹木等自然原生植物開挖剷除造
    成土石裸露後，再整地鋪上水泥供作出租停車場使用，因而
    破壞原山坡地涵養水源、包覆土壤及使地表水滲透地下等功
    能。嗣於97年9 月14日晚間辛樂克颱風來襲時，該山坡地即
    因缺乏樹木等植物披覆，經大雨沖刷後土石大量崩塌，致生
    水土流失。
二、臺北縣政府移請及臺灣板橋地方法院檢察署檢察官自動簽分
    偵查起訴。
    理  由
一、證據能力方面：
(一)按被告以外之人於審判外之言詞或書面陳述，除法律有規定
    者外，不得作為證據，刑事訴訟法第159 條第1 項定有明文
    。本件證人沈春和、林宏章、戊○○、陳重光、陳新鐘、詹
    信夫、曾錦鳳、己○○、黃鐘輝、庚○○等人於偵查中向檢
    察事務官所為之證述，係被告乙○○以外之人於審判外之陳
    述，揆諸前揭法律規定，即均不得作為認定被告犯罪事實之
    證據。
(二)按被告以外之人於偵查中向檢察官所為之陳述，除顯有不可
    信之情況者外，得為證據，刑事訴訟法第159 條之1 第2 項
    定有明文。此係因上開偵查中向檢察官所為之陳述雖仍為審
    判外之陳述，但立法者衡量刑事訴訟法規定檢察官代表國家
    偵查犯罪、實施公訴，依法有訊問被告、證人、鑑定人之權
    ，且實務運作時，偵查中檢察官向被告以外之人所取得之陳
    述，原則上均能遵守法律規定，不致違法取供，其可信性極
    高，為兼顧理論與實務為由，而對「被告以外之人於偵查中
    向檢察官所為之陳述」，例外規定除有顯不可信之情況者外
    ，得為證據。是本件證人甲○○在偵查中向檢察官所為之證
    述業經具結，且於本院審理時到庭就其於偵查中所為之證述
    接受被告及其辯護人之詰問，揆諸司法院大法官會議釋字第
    582 解釋意旨，對於被告之詰問權已有所保障，即已合於法
    定程序。另證人甲○○於偵查中既經具結願負偽證罪之刑事
    責任後方為證述，在證據能力方面應認其所為證述之真實性
    可獲初步之確保。準此，證人甲○○於偵查中經具結後向檢
    察官所為之證述，尚難認有「顯不可信」之情況，應具有證
    據能力。
二、訊據被告乙○○固坦承為上開土地所有人，未曾擬定水土保
    持計畫即於95年12月20日起雇工修整該地後，作為停車場出
    租使用等事實，惟矢口否認有何違反水土保持法之犯行，辯
    稱：伊僅有雇工砍除少數妨礙出入之樹木，而該處本即鋪有
    水泥，後來也是施工人員自己鋪水泥的，並非被告所要求，
    被告所為，應非屬開挖整地之行為，又該處山坡地原本即已
    土質鬆軟，本次災害發生，實係因辛樂克颱風雨量過大，屬
    於天災，並非被告之行為所致，兩者間並無因果關係云云。
    經查：
(一)被告為上開土地之所有人，而該地前經行政院於68年11月21
    日以臺68經字第11701 號函核定，並由臺灣省政府於69年2
    月6 日以69府農山字第120166號公告屬法定山坡地範圍。惟
    被告於95年12月20日至96年1 、2 月間，未先擬具水土保持
    計畫送請主管機關核定，即雇用不知情之工人，砍除該處部
    分樹木，施用人員並至少鋪設約五、六部自小客車車身面積
    之水泥於其上，後97年9 月14日晚間辛樂克颱風來襲時，該
    山坡地經大雨沖刷後土石崩塌，水土大量流失等事實，為被
    告所供承不諱，核與證人己○○、庚○○、戊○○、丁○○
    於本院審理中、證人甲○○於偵查及本院審理中就此部分所
    為之證述大致相符，並有臺北縣政府97年10月29日北府農山
    字第0970785939號函、系爭土地登記查詢資料、地籍圖各一
    份、災害後水土流失照片四幀、系爭土地修整建停車場前後
    照片三十九幀附卷可稽，是此部分之事實堪以認定，合先敘
    明。
(二)關於被告雇工開挖整地部分，證人甲○○於本院審理中明確
    證稱：被告雇工砍樹時其擔任隔鄰「國際公園城」社區管理
    委員會之總幹事，故其有到場查看及拍照，當時是小怪手進
    去整地，那裡有斜坡，有把地撥平，砍樹的面積約比一個籃
    球場大，是用小怪手連根拔起剷除樹木，之後堆在斜坡那裡
    填平等語（參見本院99年1 月12日審判筆錄第3 至5 頁）。
    證人己○○於本院審理中亦證稱當時被告把樹木用怪手挖掉
    ，後來就規劃車位，車道的一部分就鋪設水泥；被告整完地
    後，與之前完全不一樣，大樹鏟平，連根拔起，弄到「駁坎
    」處，車子出入的地方整片完全沒有了，整地之後變比較大
    ，比較平坦，約有一、二個籃球場那麼大等語（參見上開本
    院審判筆錄第15、16頁），證人庚○○、戊○○於本院審理
    中亦均證稱當時被告雇工用怪手將樹木連根拔起等語（參見
    上開本院審判筆錄第23、27頁），再參照卷附臺北縣政府北
    府農山字第0960300610號函（稿）所附證人丁○○於96年2
    月6 日至現場會勘時所拍攝之現場照片中，系爭土地一片平
    坦，與前揭修建停車場時之照片相比，即可知被告確實雇工
    連根剷除該處原有之樹木及填平土地並鋪上水泥甚明。雖被
    告辯稱鋪設水泥部分係施工人員所為，伊並不知情云云，然
    證人戊○○於本院審理中證稱伊是作水泥的，當時預拌混凝
    土車係被告要伊去叫的等語（參見上開本院審判筆錄第29頁
    ），況施作水泥需花費一定之工程費用，若非被告要求，施
    工人員又豈會擅作主張自行幫被告鋪設水泥？可徵被告此部
    分所辯，悖於常情，顯非可採，本件乃係被告為修整該地作
    為停車場，且為方便車輛出入及停放，故雇工將相當於該停
    車場約一、二個籃球場面積之山坡地加以整平鋪設水泥，及
    剷除其上原有之樹木等植物，當無疑義。
(三)又證人甲○○、己○○、庚○○、戊○○等人於本院審理中
    均證稱該處原為泥巴地，其上有雜草、樹木、竹林等物，雖
    證人己○○、庚○○另證稱附近住戶在自己家後面為了停車
    ，有鋪設水泥，然依卷附整地前之現場照片觀之（參見98年
    度偵字第2316號偵查卷第54、58編號8 、19、20之照片），
    該處大部分地面應仍屬泥巴地，縱有部分疑似鋪有水泥之地
    面（參見上開偵查卷第33頁編號3 之照片），亦已破碎不堪
    ，仍具有一定之地表水滲透功能。而被告雇工新鋪設之水泥
    較為密實（參見上開偵查卷第41頁編號19之照片），且面積
    較大，與鋪設前相比，將嚴重妨礙原有泥巴地及少部分破碎
    水泥地之地表水滲透功能無疑。準此，被告雇工將原有樹木
    連根鏟平並填平斜坡，再鋪上水泥，其所為顯屬開挖系爭山
    坡地並加以整地之行為，至為明確。至證人即臺北縣政府農
    業局人員丁○○在96年2 月6 日至現場會勘時，雖初步判定
    未涉及開挖整地、變更地形，然其至本院作證時，證稱當時
    僅以有無變更地形來判斷是否為開挖整地，惟其亦坦承其係
    以會勘當時的地形判斷，其並不知原來地形為何等語（見本
    院99年3 月30日審判筆錄第2 、3 頁）。按證人丁○○既不
    知該處原有之地形為何，則其又怎能判斷被告所為是否已經
    變更地形？是其當時判斷被告未變更地形進而認被告所為並
    非開挖整地，顯有瑕疵甚明。嗣於本院審理中經提示系爭山
    坡地原有地形地貌之照片後，證人丁○○即稱被告所為已構
    成濫墾等語（參見上開本院審判筆錄第3 頁），是證人丁○○先前所為判定，並不足為有利於被告之認定，要屬當然。
(四)水土保持法第33條第3 項前段之罪，固以致生水土流失之結
    果為要件，然因水土保持涉及地表水滲透率、水分涵養、水
    流速度、土壤沖刷等各種面向交互作用，水土流失往往並非
    單一原因所引發，且有時係在長期累積下，才會在超過臨界
    點時突然崩塌產生水土流失之結果（如近來國道三號高速公
    路基隆段順向坡走山事件），是只須行為人於山坡地開挖整
    地之行為本身，已破壞原山坡地之水土保持功能，因而肇生
    或升高水土流失之風險，進而在與其他條件相互作用下，該
    風險因而實現，成為導致水土流失之主要原因之一即可，並
    非以該行為本身為導致水土流失之唯一或最主要原因為要件
    。準此，被告在系爭山坡地上剷除樹木、整平斜坡並鋪設水
    泥之行為，顯然已經破壞樹木包覆土壤、涵養水分，並阻礙
    地表水滲透地下及沿坡度適當傾洩等功能，致辛樂克颱風所
    帶來之大量雨水，一方面無法及時滲入地下透過樹木根部加
    以涵養，一方面堆積於地表上無法適當傾洩，待累積到一定
    水量時才一次大量沖刷土讓導致崩塌，是其開挖整地之情形
    ，確有升高該山坡地水土流失之風險，並且在颱風所帶來之
    大量雨水下，使上開風險實現，導致水土流失之結果，至為
    灼然。況依證人甲○○、己○○等人於本院審理中所述及卷
    附災害後水土流失照片四幀所示，辛樂克颱風來襲時，該處
    僅有被告所開挖整地部分坍塌，房子區域都還在，兩側樹木
    茂密之山坡地亦均未崩塌，亦可徵被告所為開挖整地之行為
    ，確實破壞水土保持，為導致水土流失之主要原因甚明。至
    被告稱社區附近另有一處山坡地亦有崩塌部分，依證人甲○○於本院審理中所證，離房子很遠（參見本院99年1 月12日
    審判筆錄第12頁），且前揭卷附災害後水土流失照片四幀中
    既看不到該處崩塌之山坡，可知與系爭山坡地應非位在同一
    坡面，地理條件亦未必相同，不能直接與系爭山坡地類比，
    即無法以此逕行推論光辛樂克颱風之雨量本身即足以造成系
    爭山坡地崩塌，是此部分自亦不足為有利於被告之認定。
(五)綜上所述，被告所辯均非可採，其雇工在系爭山坡地開挖整
    地，卻未依法先擬具水土保持計畫送請主管機關核定，致辛
    樂克颱風來襲時，肇生水土流失之結果，事證明確，犯行堪
    以認定，應依法論科。
三、論罪科刑部分：
(一)核被告所為，係犯水土保持法第33條第3 項前段水土保持義
    務人於山坡地開挖整地，未先擬具水土保持計畫致生水土流
    失罪。又被告之行為雖同時該當山坡地保育利用條例第35條
    第3 項及水土保持法第33條第3 項之犯罪構成要件，然山坡
    地保育利用條例係65年4 月29日公佈施行，該條例有關保育
    、利用及水土保持之實施範圍，僅及於行政院依該條例第3
    條規定公告之「山坡地」，其他高山林地、水庫、河川上游
    集水區○○道兩岸、海岸及沙灘等地區之水土保持工作，則
    不包括在內。嗣政府鑑於臺灣國土資源有限，地陡人稠，土
    質脆弱，加以山坡地過度開發利用，致地表沖蝕、崩塌嚴重
    ，每逢颱風豪雨常導致嚴重災害，為建立完善之水土保持法
    規制度，積極推動各項水土保持工作，發揮整體性水土保持
    之治本功能，乃針對經濟建設發展需要及水土保持發展情形
    ，於83年5 月27日制定水土保持法，將所有需要實施水土保
    持地區作一整體之規範，並將山坡地保育利用條例中有關山
    坡地之水土保持事項一併納入該法之規定範圍，而於第8 條
    第1 項第5 款明定山坡地之開挖整地，應經調查規劃，依水
    土保持技術規範實施水土保持之處理與維護。水土保持法所
    稱之山坡地，依同法第3 條第3 款規定，係指國有林事業區
    、試驗用林地、保安林地，及經中央或直轄市主管機關參照
    自然形勢、行政區域或保育、利用之需要，就標高一百公尺
    以上，或標高未滿一百公尺，而其平均坡度在百分之五以上
    者劃定範圍，報請行政院核定公告之公、私有土地，其範圍
    已較山坡地保育利用條例第3 條所稱之山坡地為廣，水土保
    持法第1 條第2 項復規定：「水土保持，依本法之規定；本
    法未規定者，適用其他法律之規定」。是就立法沿革、法律
    體例、立法時間及立法目的而言，水土保持法係山坡地保育
    利用條例之特別法，行為人所為倘皆合於上揭二法律之犯罪
    構成要件，自應優先適用水土保持法。又被告於前揭開挖整
    地期間，在上開土地上反覆從事剷除原披覆於土壤表面可發
    揮保育表土功能之樹木等自然原生植物及鋪設水泥之開挖整
    地等行為，侵害之法益相同，各行為之獨立性薄弱，依一般
    社會觀念，於時空上難以強行區隔，在刑法評價上，應視為
    數個舉動之接續行為，合為包括之一行為予以評價，為接續
    犯，應論以一罪即已足。被告利用不知情之成年工人為開挖
    整地之行為，屬間接正犯。
(二)本院爰審酌被告僅於十餘年前有違反稅捐稽徵法經宣告緩刑
    之前科，有臺灣高等法院被告前案紀錄表一份在卷可按，尚
    非素行不良。其未擬具水土保持計畫，即擅自在系爭山坡地
    ，從事開挖整地之行為，破壞原有植物涵養水土之功能，並
    因而導致辛樂克颱風來襲時，土石大量崩塌，影響環境甚鉅
    。兼衡被告所有之上開土地亦因此幾乎崩毀，無法再利用，
    本身損失重大，且已年近七十歲，案發後並急性腦中風，健
    康欠佳等一切情狀，量處如主文所示之刑。又被告係在96年
    4 月24日前為本案犯行，符合中華民國九十六年減刑條例所
    定之減刑要件，爰併依該條例第2 條第1 項第3 款、第9 條
    之規定減其刑期二分之一，並諭知如易科罰金之折算標準，
    以示懲儆。
據上論斷，應依刑事訴訟法第299 條第1 項前段，水土保持法第
33條第3 項前段，刑法第11條前段、第41條第1 項前段，九十六
年罪犯減刑條例第2 條第1 項第3 款、第7 條、第9 條，判決如
主文。
本案經檢察官陳旭華到庭執行職務。
中    華    民    國    99    年    7     月    23    日
                    刑事第十庭審判長  法  官 李幼妃
                                      法  官 鄭凱文
                                      法  官 張紹省
以上正本證明與原本無異。
如不服本判決，應於判決送達後十日內敘明上訴理由，向本院提
出上訴狀（應附繕本），上訴於臺灣高等法院。
                                      書記官 周雅玲
中    華    民    國    99    年    7     月    23    日
附錄本案論罪科刑法條全文
水土保持法第33條
有下列情形之一者，處新臺幣六萬元以上三十萬元以下罰鍰：
一、違反第八條第一項規定未依水土保持技術規範實施水土保持
    之處理與維護，或違反第二十二條第一項，未在規定期限內
    改正或實施仍不合水土保持技術規範者。
二、違反第十二條至第十四條規定之一，未先擬具水土保持計畫
    或未依核定計畫實施水土保持之處理與維護者，或違反第二
    十三條規定，未在規定期限內改正或實施仍不合水土保持技
    術規範者。
前項各款情形之一，經繼續限期改正而不改正者或實施仍不合水
土保持技術規範者，按次分別處罰，至改正為止，並令其停工，
得沒入其設施及所使用之機具，強制拆除及清除其工作物，所需
費用，由經營人、使用人或所有人負擔。
第一項第二款情形，致生水土流失或毀損水土保持之處理與維護
設施者，處六月以上五年以下有期徒刑，得併科新臺幣六十萬元
以下罰金；因而致人於死者，處三年以上十年以下有期徒刑，得
併科新臺幣八十萬元以下罰金；致重傷者，處一年以上七年以下
有期徒刑，得併科新臺幣六十萬元以下罰金。

司法院資訊處製作；財團法人民間司法改革基金會備份。
